【裁判字號】    95,交聲更,19
【裁判日期】    950905
【裁判案由】    聲明異議
【裁判全文】
臺灣臺中地方法院交通事件裁定        95年度交聲更字第19號
原處分機關  交通部公路總局臺中區監理所
異  議  人
即受處分人  甲○○
上列受處分人因違反道路交通管理處罰條例案件，對於交通部公
路總局臺中區監理所中華民國九十五年一月十三日所為之處分（
中監違字第裁六０－ＧＣ0000000之一號違反道路交通管
理事件裁決書），聲明異議，異議人不服本院九十五年五月十七
日第一審裁定（九十五年度交聲字第一三八號），提起抗告，經
臺灣高等法院臺中分院於民國九十五年八月十四日撤銷發回更審
（九十五年度交抗字第四０六號），本院裁定如下：
    主  文
原處分撤銷。
甲○○違反汽車駕駛人，駕駛車輛未隨身攜帶駕駛執照之規定，
處罰鍰新臺幣陸佰元。
    理  由
一、本件聲明異議意旨略以：原處分機關即交通部公路總局臺中
    區監理所（下稱原處分機關）於民國九十二年三月十七日以
    中監違字第裁六０－ＧＣ0000000號違反道路交通管
    理事件裁決書，作成罰緩、吊扣駕照、易處吊扣、易處吊銷
    及逕行註銷駕照等四個行政處分，係屬「一次裁罰」，未依
    規定逐一給予異議人即受處分人陳述意見之機會，已違反行
    政程序法九十六條第一項第六款、第一百十一條及道路交通
    管理事件統一裁罰基準及處理細則第四十五條但書之規定，
    且與母法授權之目的未盡相符，亦與法律保留原則有違，而
    上揭一次裁罰既違背母法且違憲，則上揭裁決應予撤銷，另
    原處分機關於九十五年一月十三日所為中監違字第裁六０－
    ＧＣ0000000之一號違反道路交通管理事件所為之處
    分，因前揭處分撤銷而失其依據，亦應一併撤銷云云。
二、原處分機關處分意旨略以：異議人即受處分人甲○○（下稱
    受處分人）駕駛之車號Ｂ六－五八五０號自用小客車，於九
    十三年七月十日十六時二十五分，在臺中市○○路、旱溪東
    路口，因「未帶駕照」違規，為臺中市警察局員警當場查獲
    舉發。受處分人未依指定日期前到案，經查核該駕照業於九
    十二年五月二日易處註銷，之後未再重新考領，故於九十四
    年十二月月二十六日以中監違字第裁六０－ＧＣ00000
    00號裁決書改裁處「使用註銷之駕照行駛」，惟因裁決書
    內容有誤，處分機關乃撤銷上開原處分，於九十五年一月十
    三日更正以中監違字第裁六０－ＧＣ0000000之一號
    裁決書裁處「未領有駕駛執照駕車者」，罰鍰新台幣（下同
    ）一萬二千元。
三、經查：
（一）原處分機關於九十二年三月十七日以中監違字第裁六０－
      ＧＣ0000000號違反道路交通管理事件裁決書所為
      之罰緩處分，因受處分人之母鄭淑已於九十二年三月二十
      四日收受該裁決書，此有該裁決書之送達證書在卷可稽，
      受處分人迄九十五年二月六日，始就該裁決書提出聲明異
      議，其聲明異議顯逾法定期間，不合法律上之程式，且無
      從命其補正，並經本院駁回異議，嗣經受處分人提起抗告
      ，惟亦經臺灣高等法院臺中分院駁回抗告確定在案等情，
      有本院九十五年度交聲字第一三八號裁定、臺灣高等法院
      臺中分院九十五年度交抗字第四０六號裁定各一份在卷可
      稽，是受處分人認該裁罰既違背母法且違憲，則原處分機
      關上揭中監違字第裁六０－ＧＣ0000000號違反道
      路交通管理事件裁決書所為之處分應予撤銷云云，即屬無
      據，合先敘明。
（二）另按「為使行政行為遵循公正、公開與民主之程序，確保
      依法行政之原則，以保障人民權益，提高行政效能，增進
      人民對行政之信賴，特制定本法。」、「本法所稱行政程
      序，係指行政機關作成行政處分、締結行政契約、訂定法
      規命令與行政規則、確定行政計畫、實施行政指導及處理
      陳情等行為之程序。」行政程序法第一條、第二條分別定
      有明文。行政機關之行政行為若無特別的排除行政程序法
      適用之明文規定，自應受行政程序法之規範，俾確保依法
      行政之原則，以保障人民權益，提高行政效能，增進人民
      對行政之信賴。又行政機關行使公權力，就特定具體之公
      法事件所為對外發生法律上效果之單方行政行為，皆屬行
      政處分，不因其用語、形式以及是否有後續行為或記載不
      得聲明不服之文字而有異（司法院大法官會議釋字第四二
      三號解釋意旨參照）。是以交通部公路總局依據該局之組
      織條例第八條規定制定交通部公路總局各區監理所組織通
      則，規範各區監理所組織，因此各區○○○○○道路交通
      管理處罰條例第九十二條第三項規定，所訂定之違反道路
      交通管理事件統一裁罰基準及處理細則，對於違反交通規
      則之裁決，自屬行政處分，亦應受行政程序法之規範。
（三）又行政程序法第九十六條第一項第六款規定：行政處分以
      書面為之者其中應記載事項之一有「表明其為行政處分之
      意旨及不服行政處分之救濟方法、期間及其受理機關」。
      又觀諸違反道路交通管理事件統一裁罰基準及處理細則第
      四十五條規定：「違反道路交通管理事件，於行為人到案
      聽候裁決者，處罰機關經裁決後，應宣示裁決內容，並將
      聲明異議期間及提出書狀之機關，於宣示時一併告知，且
      記載於裁決書。違反道路交通管理事件，行為人不依規定
      自動繳納罰鍰，或不依通知限期到案，處罰機關逕行裁決
      者，得不宣示。但應依前項規定於裁決書載明應記載事項
      ，並送達受處分人。」此規定即與上開行政程序法第九十
      六條第一項第六款規定之意旨相符，且其中更強調「應依
      前項規定於裁決書載明應記載事項，並送達受處分人」。
      申言之，行政程序法中所重視之教示制度，於違反交通規
      則之裁決非但亦須為同一之適用，尚且須要特別注意遵守
      ，除確保依法行政之原則外，同時俾便人民於不服時能依
      其教示適時提出救濟，以保障人民權益。
（四）又違反道路交通管理事件，受處分人於裁決後逾二十日未
      向  管轄地方法院聲明異議，或其聲明異議經法院裁定確
      定，而不依裁決或裁定繳納罰鍰或不繳送汽車牌照、駕駛
      執照者，依下列規定處理：1、罰鍰不繳者，如受處分人
      領有有效之汽車牌照、駕駛執照時，得以新台幣每滿一千
      元罰鍰折算易處吊扣汽車牌照、駕駛執照一個月，不足一
      千元者，以一千元計算，但易處吊扣期限不得逾三個月；
      受處分人仍不於十五日限期內繳送汽車牌照、駕駛執照者
      ，吊銷其汽車牌照、駕駛執照。2、經處分吊扣汽車牌照
      、駕駛執照者，按其吊扣期間加倍處分，受處分人仍不於
      十五日限期內繳送汽車牌照或駕駛執照者，吊銷其汽車牌
      照或駕駛執照。3、經處分吊銷、註銷汽車牌照、駕駛執
      照者，由處罰機關逕行註銷。……。違反道路交通管理事
      件統一裁罰基準及處理細則第六十一條第一項第一至三款
      定有明文。須受處分人於裁決後「逾二十日未向管轄地方
      法院聲明異議」，或「其聲明異議經法院裁定確定」而不
      依裁決或裁定繳納罰鍰或不繳送汽車牌照、駕駛執照者，
      才可依上開規定處理，且須符合前開要件不繳罰鍰，方易
      處「吊扣」汽車牌照或駕駛執照；受處分人仍不於十五日
      限期內繳送汽車牌照、駕駛執照者，才可「吊銷」汽車牌
      照或駕駛執照。惟上開罰鍰不繳之易處「吊扣」或「吊銷
      」，應不得僅以一紙裁決書上註明罰鍰新台幣多少，限於
      何時前繳納，逾期不繳納罰款時，自某年某月某日起，易
      處吊扣汽車牌照或駕駛執照，並限於某年某月某日前繳送
      執行，若未於該日前繳送，自某年某月某日起易處吊銷汽
      車牌照或駕駛執照，並逕行註銷汽車牌照或駕駛執照。因
      行政機關為行政處分時，雖可於行政處分上同時預告不履
      行之法律效果，惟此僅係行政處分之「預告行為」，行為
      人不履行時，行政機關仍應另為一行政處分，非可依前開
      預告行為，不經通知，逕自為其他易處之處分，允許上開
      行為，無異允許行政處分可以自己默默地進行，此戕害人
      民權益甚巨，且有違行政法裁量不得濫用之原則。換言之
      ，道路交通管理處罰條例第六十五條（修正前）及前開規
      定雖有當事人不依限繳送之易處規定，但行政機關在執行
      該條規定，於當事人罰鍰不繳時，應另為「吊扣」之行政
      處分，若行為人仍不於期限內繳送執行時，再為一行政處
      分，易處「吊銷」，應依法如此循序漸進地處理，而非為
      省卻麻煩，可以在同一行政處分上同時諭知處罰鍰，若於
      期限內不繳，就直接易處吊扣，若仍不繳送，一定期限後
      ，就直接易處吊銷，而可不必再通知當事人。
（五）再書面之行政處分自送達相對人及已知之利害關係人起；
      書面以外之行政處分自以其他適當方法通知或使其知悉時
      起，依送達、通知或使知悉之內容對其發生效力，為行政
      程序法第一百十條條所明定。雖交通部為響應政府推動行
      政革新、簡化作業，而自八十九年六月一日起實施違規一
      次裁決作業，然確實落實依法行政之原則，才能以保障人
      民權益，增進人民對行政之信賴，因此裁罰一次性即若確
      有其必要，主管機關仍須修法後方可施行，否則前開一次
      裁決之合法送達僅一次，卻對異議人產生四個行政處分，
      無異讓異議人喪失前開法律所規定救濟之權利，不但違反
      前開行政程序法第九十六條第一項第六款、第一百十條及
      違反道路交通管理事件統一裁罰基準及處理細則第四十五
      條但書之規定，而且與母法（道路交通管理處罰條例）授
      權之目的未盡相符，亦與法律保留原則有違。從而，原處
      分機關於九十二年三月十七日以中監違字第裁六０－ＧＣ
      0000000號違反道路交通管理事件裁決書之送達，
      僅對受處分人產生屆期繳納罰鍰之行政處分效力，其據此
      裁處逕行註銷抗告人之駕駛執照，自非適法。
四、末按汽車駕駛人，駕駛車輛未隨身攜帶駕駛執照者，處罰新
    臺幣三百元以上六百元以下罰緩，修正前道路交通管理處罰
    條例第二十五條第三款定有明文。而本件受處分人駕駛之車
    號Ｂ六－五八五０號自用小客車，於九十三年七月十日十六
    時二十五分，在臺中市○○路、旱溪東路口，因「未帶駕照
    」違規，為臺中市警察局員警當場查獲舉發之事實，有臺中
    市○○○○○道路交通管理事件通知單一份附卷可稽，則受
    處分人上揭違規之事實應可認定。又因原處分機關於九十二
    年三月十七日以中監違字第裁六０－ＧＣ0000000號
    違反道路交通管理事件裁決書，僅對受處分人產生屆期繳納
    罰鍰之行政處分效力，其據此裁處逕行註銷抗告人之駕駛執
    照，即非適法，已如前述，是本件原處分機關就受處分人上
    揭違規事實，而於九十五年一月十三日以中監違字第裁六０
    －ＧＣ0000000之一號裁決書裁處「未領有駕駛執照
    駕車者」，罰鍰一萬二千元之處分，即有未洽。綜上所述，
    本件聲明異議雖無理由，惟原處分既有前開違誤即屬無可維
    持，應由本院撤銷原處分，並自為裁定對受處分人裁罰如主
    文第二項所示。
據上論斷，應依道路交通管理處罰條例第八十七條第二項、道路
交通案件處理辦法第二十條前段，裁定如主文。
中    華    民    國    95    年    9     月    5     日
                            臺灣臺中地方法院交通法庭
                                    法  官  王世華
上正本證明與原本無異。
如不服本裁定，應於送達後五日內，向本院提出抗告狀。
                                    書記官  劉易柔
中    華    民    國    95    年    9     月    5     日


司法院資訊處製作；財團法人民間司法改革基金會備份。
